臺灣高雄地方法院刑事判決　　　　　　　99年度易字第2031號
公　訴　人　臺灣高雄地方法院檢察署檢察官
被　　　告　楊復興
上列被告因詐欺案件，經檢察官提起公訴（99年度偵字第15138
號），本院判決如下：
    主  文
楊復興無罪。
    事  實
一、公訴意旨略以：被告楊復興可預見提供行動電話門號予他人
    使用，可能幫助他人遂行詐欺取財之犯罪目的，竟仍以縱有
    人持以其使用之門號實施詐欺取財犯行，亦不違背其本意之
    幫助犯意，於民國98年9 月初某日，在高雄市三民區○○○
    路597 號11樓之2 ，將其向臺灣大哥大股份有限公司（下稱
    臺灣大哥大公司）申辦之0000000000號之行動電話門號SIM
    卡，交予真實姓名年籍不詳自稱「黃詠賢」之詐騙集團成員
    ，容任其所屬之詐騙集團使用上開門號遂行犯罪。嗣該詐騙
    集團成員共同基於意圖為自己不法所有之犯意聯絡，於98年
    10月18日，在「奇集集KIJIJI」廣告網站上刊登販賣折疊式
    腳踏車之不實訊息，並以上開門號供作聯絡之用，適黃傑於
    同年月23日某時，上網瀏覽該網頁時誤信為真而出價購買，
    且依指示轉帳新臺幣（下同）1 萬1000元至呂嘉賢（業經臺
    灣臺南地方法院檢察署檢察官以99年度偵字第127 號、290
    號提起公訴）華南商業銀行仁德分行帳號000000000000號帳
    戶，並撥打上開門號聯繫出貨事宜，嗣因黃傑遲未收到所購
    商品，亦聯絡不上對方，始覺有異而報警究辦。因認被告涉
    犯刑法第30條第1 項前段、第339 條第1 項之幫助詐欺取財
    罪嫌等語。
二、按犯罪事實應依證據認定之，無證據不得認定犯罪事實；被
    告之自白，不得作為有罪判決之唯一證據；不能證明被告犯
    罪者，應諭知無罪之判決，刑事訴訟法第154 條第2 項、第
    156 條第2 項、第301 條第1 項分別定有明文。而事實之認
    定，應憑證據，如未能發現相當證據，或證據不足以證明，
    自不能以推測或擬制之方法為裁判基礎；且認定犯罪事實所
    憑之證據，雖不以直接證據為限，間接證據亦包括在內，然
    而無論直接證據或間接證據，其為訴訟上之證明，須於通常
    一般之人均不致有所懷疑，而得確信其為真實之程度者，始
    得據為有罪之認定，倘其證明尚未達到此一程度，而有合理
    之懷疑存在而無從使事實審法院獲得有罪之確信時，即應由
    法院為諭知被告無罪之判決，最高法院亦著有40年台上字第
    86號、76年台上字第4986號判例可資參照。
三、證據能力部分：
    按被告以外之人於審判外之言詞或書面陳述，除法律有規定
    者外，不得作為證據，刑事訴訟法第159 條第1 項定有明文
    ；另按被告以外之人於審判外之陳述，雖不符前四條之規定
    ，而經當事人於審判程序同意作為證據，法院審酌該言詞陳
    述或書面陳述作成時之情況，認為適當者，亦得為證據；當
    事人、代理人或辯護人於法院調查證據時，知有第159 條第
    1 項不得為證據之情形，而未於言詞辯論終結前聲明異議者
    ，視為有前項之同意，同法第159 條之5 規定甚明。本判決
    所引用之證據資料屬於被告以外之人於審判外之言詞、書面
    陳述者，均經本院於調查證據時逐一提示並告以要旨，檢察
    官、被告皆未於言詞辯論終結前聲明異議，本院審酌上開證
    據作成時之情況，並無不當取供或違反自由意志而陳述等情
    形，且與本案待證事實具有關聯性，認為以之作為本案之證
    據屬適當，依上開法條規定，均具證據能力，核先敘明。
四、公訴意旨認被告涉犯幫助詐欺取財罪嫌，無非係以被告於偵
    查中之供述、證人即告訴人黃傑於警詢之證述、臺灣大哥大
    門號0000000000號通聯調閱查詢單等為其論據。訊據被告坦
    承0000000000號行動電話門號（下稱上開門號）為其親向臺
    灣大哥大公司申辦，惟堅詞否認有何幫助詐欺取財犯行，辯
    稱：上開門號係伊為韜略影視企業社營業用而申設，伊經友
    人王茂振介紹與「黃詠賢」合夥成立韜略影視企業社，伊掛
    名負責人，但實際經營是「黃詠賢」，「黃詠賢」騙伊公司
    需辦理手機門號予業務使用，伊才去申辦包括上開門號在內
    的10餘支行動電話門號，後來伊想退出，但「黃詠賢」自98
    年11月間即不見人影，伊後來始得知「黃詠賢」是假名，公
    司另有「凌祖恭」、「阿至」等業務員，伊係受騙而申辦並
    交付上開門號，並無幫助他人詐欺之故意等語，經查：
  (一)上開門號為被告本人於98年8 月31日向臺灣大哥大公司申辦
    ；又該門號嗣遭某成年詐騙集團利用，於98年10月18日，在
    「奇集集KIJIJI」廣告網站上刊登販賣折疊式腳踏車之不實
    訊息，並留下上開門號供聯絡之用，致黃傑於同年月23日某
    時上網瀏覽，見此陷於錯誤出價購買，並於87年10月23日12
    時58分許，依指示網路轉帳新臺幣（下同）1 萬1000元至詐
    騙集團指定之呂嘉賢（業經臺灣臺南地方法院檢察署檢察官
    以99年度偵字第127 號、290 號提起公訴）華南商業銀行仁
    德分行帳號000000000000號帳戶，業據證人即被害人黃傑於
    警詢時證述綦詳〈見臺北市政府警察局大安分局刑案偵查卷
    宗（下稱警卷）第4 至5 頁），並有上開門號之通聯調閱查
    詢單、被害人黃傑提供之華南銀行網路ATM 轉帳明細各1 紙
    、「奇集集KIJIJI」廣告網站網頁列印資料（見警卷第10至
    17頁），是被告申設之上開門號遭詐騙集團使用以詐欺取財
    ，固堪認定。
  (二)被告係韜略影視企業社之登記負責人，已經其自承在卷，並
    有該企業社之商業登記基本資料1 紙在卷可稽〈見99年度偵
    字第15138 號卷（下稱偵卷）第16頁〉；惟該影視企業社實
    際係由黃少華負責營運，亦均經證人即分別在該企業社內擔
    任業務員之凌滋榮、業務主任鄭錦至於本院審理時證述在卷
    〈見本院99年度易字第2031號卷（下稱易字卷）第138至139
    、145 頁），顯見被告對於公司實際營運細節並未過問。又
    被告申請上開門號並交付予黃少華作為公司業務使用，雖為
    證人黃少華於本院審理時否認（見易字卷第92頁），惟查：
  1.韜略影視企業設之實際營運人為黃少華，而黃少華確有以公
    司業務需要為由，要求被告申辦行動電話門號等情，業據證
    人凌祖恭於本院審理中證述：「（負責人是誰？）（證人思
    考後稱）黃詠賢。」、「黃少華就是黃詠賢」、「（被告楊
    復興去韜略影視社做什麼？）他是人頭。」、「黃詠賢先生
    請楊復興的朋友介紹給他工作，那時候因為楊復興是殘障、
    不方便，所以那時候公司的名字是掛他的。」「在我的認知
    上，他是掛名的而已。」、「他不是老闆」、「（實際上的
    業務和營運是否係黃詠賢負責？）對，還有一個副總。」、
    「（黃少華有請被告楊復興辦什麼事情？申請門號？）對，
    他會跟他講說是公司需要或什麼情形，他就會去做。」、「
    （你剛稱被告楊復興所申請的手機門號，是否係給公司使用
    ？）說法上是這樣」、「（韜略影視公司大概有幾個人？）
    將近十個」、「你是否知道被告辦完之後將門號交付給誰？
    ）... 就是辦一辦，有時候就是交回公司給老闆或者是說怎
    麼處理，這個過程我就不了解」等語（見易字卷第138 至14
    2 頁），及證人鄭錦至於本院審理中證稱：「楊復興很少在
    公司裡面，久久才會出現一次，事情都是王經理跟黃經理他
    們兩個在決定。」、「（被告楊復興有實際在公司做何事情
    ，如招攬業務等？）沒有」、「（韜略影視社有沒有申請手
    機交給業務？）有」、「好像是以公司名義申請，楊復興名
    義申請的也有。」等語（見易字卷第144 至148 頁），是證
    人黃少華於本院證稱：伊只負責影片部分，負責分配門號的
    是王銀河，伊並未看過被告申請之上開門號等語（見易字卷
    第92頁），即有可疑。
  2.被告於98年9 月2 日起登記為韜略影視企業社之負責人；該
    影視企業社之營業項目為：有聲出版業、資訊軟體批發業、
    資訊軟體零售業、智慧財產權業、國際貿易業、電信業務門
    號代辦業、電器零售業、電信器材零售業、電池零售業、電
    子材料零售業等，地址在高雄市三民區○○○路597 號11樓
    之2 ；自98年9 月設立登記至99年4 月歇業止，有對外交易
    、申報營業稅之事實，有韜略影視企業社商業登記基本資料
    1 紙、財政部高雄市國稅局三民分局99年11月1 日財高國稅
    三營業字第0990023143號函附之韜略影視企業社進銷項交易
    對象彙加明細表鎖項去路及進項來源13紙為憑（見偵卷第16
    頁、易字卷第59至72頁〉，並據證人即韜略影視企業社之登
    記地址出租人羅智洋於另案（99年度偵字第21310 號，下同
    ）檢察事務官詢問時證述：「我有問管理員，該公司應該是
    有出貨」等語（見易字卷第26頁），是從外觀上，韜略影視
    企業社係一登記有案、實際營運之商號。
  2.又上開韜略影視企業社內，除有向被告自稱為「黃詠賢」而
    真實姓名為「黃少華」之人外，另有「黃詠賢」所聘僱之員
    工「凌祖恭」及綽號「阿志」之人，已經被告於本院自承在
    卷（見易字卷第77頁）。又被告均不知該3 人之真實姓名，
    直至本院調閱黃少華、鄭錦至及凌滋榮之個人戶籍及相片影
    像資料查詢表供其指認，其乃當庭表示：黃少華就是「黃詠
    賢」、鄭錦至就是「阿志」、凌滋榮就是「凌祖恭」等語（
    見易字卷第79頁）。而實際經營上開影視社之黃少華、業務
    凌滋榮均未以真實姓名對外交易，亦據證人羅智洋於另案檢
    察事務官詢問時證述：「（之前韜略影視企業社與你接洽的
    人是誰？）開始是一位自稱黃先生之人，後來是一位凌祖恭
    跟我接洽，被告是在簽約時跟我接洽，他是負責人，接電話
    的人都是凌祖恭，....黃詠賢我也有接洽過，他自稱叫『黃
    詠賢』，... 自稱為經理，凌祖恭自稱該公司由他管理。」
    （見易字卷第26頁），並有被告提出之「黃詠賢」名片1 張
    、房屋租賃契約書上「凌祖恭」之簽名（見99年度審易字第
    3763號卷第21頁、易字卷第22頁）可證。再經本院傳喚黃少
    華、凌滋榮、鄭錦至到庭，渠等一致證稱：有於98年9 月至
    99年3 月間在韜略影視企業社工作，分別擔任經理、業務、
    業務主任等語（見易字卷第94、138 、144 頁），另證人凌
    滋榮、鄭錦至亦分別證稱：「黃少華就是『黃詠賢』、「黃
    經理就是黃少華」等語（見易字卷第139 、145 頁），足證
    在韜略影視企業社工作而分別擔任經理、業務、業務主任之
    黃少華、凌滋榮、鄭錦至等人自始即有以非真實姓名之「黃
    詠賢」、「凌祖恭」、「阿志」等假名隱瞞被告之情。
  4.證人羅智洋於99年3 月間因韜略影視企業社積欠電費未付，
    復聯絡不上與其接洽之「凌祖恭」，而對負責人即被告提起
    詐欺告訴（即另案99年度偵字第21310 號），被告於該案偵
    查中雖亦堅稱：伊僅出名簽署租賃契約，公司經營1 個多月
    伊就退出，後來發生的事都不知道等語，惟仍基於簽約人之
    責，積極與告訴人羅智洋於另案偵查中達成和解，清償所欠
    之電費32000 元，此見另案卷附之被告、證人羅智洋警詢筆
    錄、檢察事務官詢問筆錄、和解書即明（見易字卷第9 至17
    、25至30頁），查被告早於98年10月間即退出韜略影視企業
    社未再出現一節，業據證人凌滋榮於本院審理中證陳明確（
    見易字卷第142 頁），核與證人羅智洋於另案99年3 月22日
    警詢時證述：目前都是自稱「凌祖恭」之男子與我接洽等語
    （見易字卷第16頁）相符，其雖退出未再過問韜略影視企業
    社之事，卻願積極解決韜略影視企業社積欠之債務，並於99
    年4 月22日辦理韜略影視企業社之歇業登記（見偵卷第16頁
    商業登記資料查詢），未如「黃詠賢」（黃少華）、「凌祖
    恭」（凌滋榮）等人般不知去向、斷絕聯繫，由此可知，被
    告與黃少華、凌滋榮、鄭錦至等人實非同謀，故而確有遭黃
    少華、凌滋榮、鄭錦至等人瞞騙之可能。
  5.綜上，上開門號經被告申辦、交付予黃少華後，雖遭詐騙集
    團取得使用，惟被告申辦當時，係基於韜略影視企業社之負
    責人身分，受實際負責人黃少華以公司營運需要之理由要求
    申辦，其因韜略影視企業社確具營業之外觀，並登記有案，
    且因其僅係名義負責人，對韜略影視企業社之業務所需、申
    辦行動電話門號之實際用途等，未予細究查證，聽信實際負
    責人黃少華一面之詞，誤認門號係供公司正當營運所用，遂
    以其個人名義申辦上開門號交予實際負責人黃少華，尚非不
    合情理，參以黃少華、凌滋榮、鄭錦至等人對被告均虛以假
    名自稱，刻意欺瞞被告；黃少華、鄭錦至前於97年間亦因向
    他人收購或詐騙他人交付行動電話門號，提供予詐騙集團使
    用以牟利，而犯多起詐欺取財或幫助詐欺取財案件，經法院
    判決有罪，有本院98年度訴字第1734號判決、98年度易字第
    1608號、99年度易字第695 號判決各1 份在卷可參（見易字
    卷第121 至130 頁、第131 至132 頁），足見渠等確有詐騙
    被告交付行動電話之動機、可能，加以被告發現韜略影視企
    業社涉嫌不法後，猶積極面對後續處理，未予逃避，已見其
    與黃少華等人實非同夥，足證被告所執伊因黃少華偽以韜略
    影視企業社營運需要，始受騙申辦、交付上開門號，對實際
    用途毫不知悉等辯詞，應值採信。其既係本於營業使用此一
    正當目的而申辦、交付上開門號，自難認被告於交付上開門
    號時，對於該門號日後遭不法使用乙事，有所知悉或預見。
五、綜上所述，公訴人所舉前開證據，僅可證明上開門號經詐騙
    集團使用作為對他人詐欺犯罪之工具，且被告確有交付上開
    門號予他人，然尚難證明上開門號被用為詐騙工具不違背被
    告本意而有幫助詐欺之不確定故意，此外，復查無其他積極
    證據足資證明被告有何公訴人所指幫助詐欺之犯行，自應為
    其無罪判決之諭知。
據上論斷，應依刑事訴訟法第301 條第1 項前段，判決如主文。
本案經檢察官張媛舒到庭執行職務。
中    華    民    國   100    年    4     月    21    日
                  刑事第十三庭審判長法  官  黃蕙芳
                                    法  官  楊智守
                                    法  官  陳筱雯
以上正本證明與原本無異。
如不服本判決應於收受送達後10日內向本院提出上訴書狀，並應
敘述具體理由；如未敘述上訴理由者，應於上訴期間屆滿後20日
內向本院補提理由書（均須按他造當事人之人數附繕本）「切勿
逕送上級法院」。
中    華    民    國   100    年    4     月    21    日
                                    書記官  陳建琪